【裁判字號】    89,判,3462
【裁判日期】    891207
【裁判案由】    綜合所得稅
【裁判全文】
最  高  行  政  法  院  判  決                  八十九年度判字第三四六二號
    原      告  甲○○
    被      告  財政部臺灣省北區國稅局
    代  表  人  林吉昌
右當事人間因綜合所得稅事件，原告不服行政院中華民國八十八年九月八日台八十八
訴字第三三九八七號再訴願決定，提起行政訴訟，本院判決如左：
    主  文
原告之訴駁回。
訴訟費用由原告負擔。
    事  實
緣原告民國八十一年度綜合所得稅結算申報，被告以其漏報取自國防部中山科學研究
院（以下簡稱中科院）之薪資所得計新台幣（下同）五六六、三五二元，乃核定補徵
稅額六二、六四三元。原告不服，申經復查結果，未准變更，提起訴願、再訴願，經
遭駁回，遂向本院提起行政訴訟。茲摘兩造訴辯意旨如次：
原告起訴意旨及補充理由略謂：一、被告對中科院長達廿八年「研究補助費免稅」事
實之法律秩序，不能因被告反覆認定而追課原告八十二年研補費所得稅。按桃園縣稅
捐稽徵處函稿指出「中科院研究加給係政府為獎勵科技人員科技研究工作之補助費」
、「研究補助費與本薪改成單一薪俸核課綜合所得稅，以健全稅制，將俟所得稅法修
正時一併建議上級」，足見所得稅法修正後尚不能追溯適用，人為之反覆認定又豈能
追溯？二、政府公務機關違法行政，按所得稅法第八十九條第二款規定，民間企業若
有逃漏稅則應對企業負責人追課並予罰款，本件扣繳義務人為中科院，並無行縱不明
情事，被告卻採官民差別待遇，直接向員工追課，此為違法行政之一；且漏稅理應併
同罰款，但被告卻自行撤銷罰款，顯屬心虛，此為違法行政之二；原告已繳半額稅款
，乃得以訴訟，然被告仍不註銷對原告車輛之「禁止處分登記」，此為違法行政之三
；中科院軍職與非軍職人員之研補費皆屬本薪以外之額外所得，豈可因軍人身分特殊
而免稅，此違法行政之四。被告認軍職人員之研補費係軍人之薪俸，因此得免稅，若
是如此，為何軍職人員之研補費無法納入其退休金基數？顯然該研補費係本薪以外所
得，理應扣繳。此亦邏輯矛盾。三、經原告將原訴狀影印呈送司法院楊祕書長參考，
承楊祕書長於八十八年十月三十一日電話賜教，於電話中亦認本案尚有待斟酌之處。
四、財政部六十八年十一月三十日台財字第三八五○一號函致中科院，函中對徵免原
則，以「如係．．．」、「如屬．．．」等假設語氣要求中科院自行認定，顯然財稅
機關於六十八年已知情。而中科院祕而不宣，財政部既係針對原告追稅，為何六十八
年該函不逕寄原告？五、中科院認研究加給免稅免扣繳，而財稅機關對原告按中科院
扣繳單報稅二十年之審查，不置一詞，形同對加給免稅給予「事實認定」。六、被告
追課權益不對等之研補費所得稅，已損原告權益；且不許原告重行申報七十九至八十
二年度之所得，調整報稅內容，合法節稅，再次損及原告權益。七、被告權益受損，
將要求國家賠償：按八十年三月二十八日桃園稅捐處之檢舉函內容係針對中科院所得
稅體制，而非中科院員工，函內建議「合併所得為單一薪俸，統一課稅」，其立意完
全正確，國稅局卻朝追課所得稅一途切入，未能將「合併所得為單一薪俸」此影響退
休金之相關配套措施上呈行政院通盤檢討，直到八十七年七月員工爭取到勞基法保障
，研補費（研究加給）始得以納入薪俸一次發給，亦納入退休金基數，此種遲來正義
已無法回溯，而被告卻猶在追溯七十九至八十二年權益不對等之研補費所得稅，此為
權益受損之一；被告不許原告重行申報七十九至八十二年度所得，調整報稅內容，合
法節稅，此為權益受損之二。八、八十年四月八日桃園稅捐處曾有明文函示正面「認
定」該項研究加給係因獎勵研究得以免稅，若需課稅，將朝修法一途。惟八十三年一
月二十三日國稅局推翻此八十年四月八日桃園稅捐處之正面認定，正式行文中科院，
反面「認定」研究加給為應稅並應回溯追課至七十九年至八十二年度。修法尚且不能
追溯，人為反覆「認定」又豈能追溯？九、李總統於八十四年十月十二日軍方自強會
議時曾裁示「回溯追課亦有不妥」，監察院（八五）台財字第二四五七號及（八七）
台財字第八七二二○○五五八○及八七二二○○六五八號函亦表明係中科院及稅捐機
關行政疏失所致，另輿論亦同聲筆伐咸認處理不公。十、中科院為扣繳義務人，未扣
繳原告研補費所得稅，被告不依所得稅法第八十九條、九十四條逕向扣繳義務人舉發
、懲罰並強制追繳，反對納稅義務人之原告索繳，被告為何不對此二法條予以澄清，
顧左右而言他，反提人民有納稅義務之基本法條所得稅法第二條、第七十條抗辯。基
於前述理由，被告之原處分及一再訴願決定其認事用法，均有違誤，請求判決撤銷，
並請求撤銷被告對原告所有車號JL-四四五一號車輛所為之禁止處分登記等語。
被告答辯意旨略謂：按「左列各種所得，免納所得稅：．．．八、中華民國政府或外
國政府，國際機構，教育、文化、科學研究機關、團體、或其他公私組織，為獎勵進
修、研究或參加科學或職業訓練而給與之獎勵金及研究、考察補助費等。但受領之獎
學金或補助費，如係為授與人提供勞務所取得之報酬，不適用之。」「一凡依職級按
月定額發給者，應屬各該研究人員之薪資所得，應於給付時應依法辦理扣繳，所得人
並應於年度結算申報合併申報課稅。二如係按研究計畫個案給付、並非通案按職級按
月給付者，則為研究補助費，依法可免稅所得稅。三如屬第一種情形，中科院以往未
依法扣繳，所得人以往年度亦未申報納稅者，應即請中科院轉知各所得人自行向稽徵
機關補報並補繳應納稅款，可免予處罰，自六十九年一月起，中科院應於給付時依法
扣繳，所得人應於每年終後合併申報綜合所得稅。四本案經報奉行政院六十八年十一
月八日台六十八財第一一二○四號函准予備查在案。」「中科院給付非軍職人員「科
技品位加給」暨「技術津貼」之所得稅徵免原則，仍請依本部六十八年十一月三十日
台財稅第三八五○一號函辦理。」分別為所得稅法第四條第八款所規定及財政部六十
八年十一月三十日台財稅第三八五○一號函、八十四年八月十四日台財稅第八四一六
四一四一八號函釋在案。次按「中科院給付非軍職人員之科技品位加給暨技術津貼，
免扣繳所得稅一案，與現行法令規定不合，奉示：本案應依法課徵所得稅：至追課以
往年度所得部分，請洽商財政部妥為處理．．．。」復為行政院秘書長八十四年十月
十七日台八十四財三七○○七號函釋在案。經查中科院之預算雖分別依計畫編列人事
費支應其員之各項給與，但實際上領受「科技品位加給」或「技術津貼」之非軍職人
員，無論配屬之單位或參與不同計畫，悉依該院所訂「科技人員品位加支給給標準表
」、「技術員薪給標準表」之等級，每月按級定額領取「科技品位加給」或「技術津
貼」。該院與其聘僱人員之約定事項亦載明所指薪給，除實物代金及眷補費外，包括
全部給與，是以該院非軍職人員所領受之「科技品位加給」或「技術津貼」，核屬其
因提供勞務所取得之報酬，另被告於八十二年間曾派員前往該院現場膫解結果，該院
支付非軍職人員之「科技品位加給」及「技術津貼」係採按月給付方式，是依前揭法
條及函釋規定，原核定以系爭薪資所得（研究補助費或品位加給）五六六、三五二元
，併課當年度綜合所得總額，核定應補稅額六二、六四三元，要無不合，請予維持。
至原告主張被告在認定標準未明確前，追溯補徵系爭所得之綜合所得稅，實有悖依法
課稅原則乙節；按財政部六十八年十一月三十日台財稅第三八五○一號函釋，中科院
發給研究人員之研究加給依職級按月定額發給者，應屬各該研究人員之薪資所得，應
於給付時應依法辦理扣繳，所得人並應於年度結算申報時合併申報課稅，並自六十九
年一月起適用。是「品位加給」屬薪資所得應合併申報課稅已臻明確，原告主張顯係
對法令之誤解。另主張財政部及其所屬各區國稅局身為行政主管機關，雖得本於職權
依據所得稅法責成行政釋示聲明應稅之主張，但自六十八年稽徵機關函示徵免原則以
來至八十三年十一月十七日確定應稅之期間中科院依徵免則認定免稅，並多次向桃園
稅捐稽徵處及北區國稅局據實說明，而主管機關除以所得稅法令彙編之函示，及不作
為之默示同意此部分免稅，導致長期以來中科院員工信賴此等主張乙節。查就中科院
系爭「品位加給」或「技術津貼」是否依法扣繳、申報情事，於被告成立前即八十年
元月間經桃園縣稅捐稽徵處大溪分處去函中科院請依法辦理，被告成立後亦先後多次
函請中科院提示資料供核，此有被告大溪稽徵所八十三年一月二十二日北區國稅大溪
審第00000000號等函件可稽，是原告主張委無足採。且按現行所得稅法對此
相關之規定條文，係於民國五十二年制訂迄今，對系爭「品位加給」及「技術津貼」
應依法課徵所得稅之規定並未修正，被告依所得稅法規定補徵八十一年度綜合所得稅
，依法並無不合，請予維持。至原告主張按所得稅法八十九條第二項規定，稽徵單位
有義務先行向扣繳義務人進行賠繳義務，而非逕踐行此向納稅義務人之徵收乙節；按
依「凡有中華民國來源所得之個人，應就其中華民國來源之所得，依本法規定，課徵
綜合所得稅。」、「納稅義務人應於每年二月二十日起至三月底止，填具結算申報書
，向該管稽徵機關，申報其上一年度內構成綜合所得總額．．．，以及有關減免、扣
除之事實，並應依其全年應納稅額減除暫繳稅額及尚未抵繳之扣繳稅額，計算其應納
之結算稅額，於申報前自行繳納。．．．。」分別為所得稅法第二條及第七十一條第
一項所明定。是本件原告既有應稅所得，即應依法合併申報綜合所得稅，原告未依規
定合併申報，被告據以併課補徵，要無不合，原告主張，顯無理由，委無足採。綜上
論述：原處分及所為復查、訴願、再訴願決定並無違誤，請准判決駁回原告之訴等語
。
    理  由
按中華民國政府或外國政府，國際機構、教育、文化、科學研究機關、團體，或其他
公私組織，為獎勵進修、研究或參加科學或職業訓練而給與之獎學金及研究、考察補
助費等所得，免納所得稅。但受領之獎學金或補助費，如係為授與人提供勞務所取得
之報酬，不適用之，為行為時所得稅法第四條第八款所規定。又凡公、教、軍、警、
公私事業職工薪資及提供勞務者之所得，為薪資所得，該項所得之計算，以在職務上
或工作上取得之各種薪資收入為所得額；前項薪資包括薪金、俸給、工資、津貼、歲
費、獎金、紅利、各種補助費及按月或按年分期給付之退休金或養老金。但為雇主之
目的，執行職務而支領之差旅費、日支費及加班費不超過規定標準者，及依同法第四
條規定免稅之項目，不在此限，復為同法第十四條第一項第三類所明定。本件原告八
十一年度綜合所得稅結算申報，被告初查以其漏報取自中科院之薪資所得五六六、三
五二元，乃核定補徵稅額六二、六四三元。原告不服，申經復查結果，未准變更。原
告猶不服，循序提起行政訴訟，而為如前揭事實欄所載之主張。查本件中科院之預算
雖分別依計畫編列人事費支應其員工之各項給與，但實際上領受「品位加給」或「技
術津貼」之非軍職人員，無論配屬之單位參與不同計畫，均依該院所訂「科技人員品
位加給支給標準表」、「技術員薪給標準表」之等級，每月按級定額領取科技品位加
給或技術津貼。且該院與其聘僱人員之約定事項亦載明所指薪給，除實物代金及眷補
費外，包括全部給與，其非軍職人員所領受之科技品位加給或技術津貼，核屬因提供
勞務所取得之報酬，應無行為時所得稅法第四條第八款免納所得稅規定之適用。況被
告於八十二年間派員前往該中科院瞭解結果，其支付非軍職人員之科技品位加給及技
術津貼確係按月給付方式，復經中科院八十一年十一月三日（八一）訓誠字第一六八
七三號函，說明該院各類薪資扣繳所得稅狀況：「以該院於年度開始即訂有各項研究
計畫，並按照研究計畫逐月實施。各項研究計畫除一般經費外，為獎勵科技人員竭盡
心智參與研發工作，另編列研發人員研究補助費及技術津貼。為便利作業，研發人員
研究補助費係採按月發放方式，再經由成本歸戶手續，回歸計畫預算內（研究補助費
採個案給付，必將增加人力及作業之負擔，不符經濟效益）」等語。足見中科院給付
非軍職員工之品位加給及技術津貼之所得，屬經常性研究補助費給與，且依職級按月
定額支給，為提供勞務所取得之報酬，依首揭規定，核非免稅之薪資所得，被告依法
發單補徵稅款，並未逾稅捐稽徵法第二十一條所定核課期間，於法並無不合。又原告
所指桃園縣稅捐稽徵處八十年四月八日函，並未對於前開研究補助費是否應課稅予以
說明，亦非對外發布之有效函釋，自不因此函，而生「信賴保護」之問題。另稅捐稽
徵機關就原告在六十三年至八十二年間，有關研究補助費部分，係因已逾核課期間，
而未另予核課，且縱稽徵機關漏就該部分予以課稅，亦不因而使原告依法納稅之義務
發生影響，原告亦不得以此為免稅之主張。次按納稅義務人有機關給付之薪資者，扣
繳義務人於給付時，應依規定之扣繳率及扣繳辦法扣取稅款，並依規定繳納之，所得
稅法第八十八條及第八十九條分別定有明文。其目的在於使政府儘速獲得稅收以便利
國庫資金調度，並掌握課稅資料及減輕納稅義務人一次負擔鉅額稅款之壓力，故扣繳
義務人所負者，為按時並正確扣繳稅款之義務，而非納稅義務，此見所得稅法第九十
四條規定之意旨甚明，從而凡有中華民國來源所得之個人，自應依同法第二條及第七
十一條規定申報並課徵綜合所得稅，不因扣繳義務人之前揭扣繳義務而免稅，扣繳義
務人未依上開規定扣繳時，納稅義務人仍應依法繳稅，是原告主張被告應逕向本件扣
繳義務人中科院追徵系爭所得稅額，尚屬誤解。至原告請求撤銷其所有車號JL-四四
五一號車輛之禁止處分登記，及原告稱其權益受損，將要求國家賠償等節，因非為本
件爭訟之範圍，核屬另案，非本案得審究之範圍。又中科院軍職人員之研究補助費與
非軍職人員之來源相同，軍職人員之所得得以免稅，乃屬立法範疇，而軍職人員之研
究補助費，無法納入其退休金基數，與本件所認定研究補助係屬薪資所得性質，為屬
二事。至於是否實施單一薪俸制，要屬薪給之另一問題，與本件應否課徵，尚屬無關
。均併予敘明。綜上所述，核原告所主張各節，均無可採，揆諸首揭規定，原處分洵
無違誤，一再訴願決定遞予維持，俱無不妥。原告起訴論旨，非有理由，應予駁回。
據上論結，本件原告之訴為無理由，爰依行政訴訟法施行法第二條、行政訴訟法第九
十八條第三項前段，判決如主文。
中    華    民    國     八十九      年     十二     月       七        日
                    最 高 行 政 法 院  第 四 庭
                                審 判 長 法  官      葉  振  權
                                         法  官      林  清  祥
                                         法  官      吳  錦  龍
                                         法  官      劉  鑫  楨
                                         法  官      吳  明  鴻
右  正  本  證  明  與  原  本  無  異
                                         法院書記官  陳  盛  信
中    華    民    國     八十九      年     十二     月       八        日


司法院資訊處製作；財團法人民間司法改革基金會備份。
